【裁判字號】    98,消債更,1021
【裁判日期】    980916
【裁判案由】    聲請更生程序
【裁判全文】
臺灣高雄地方法院民事裁定          98年度消債更字第1021號
聲  請  人
即債 務 人  甲○○
上當事人因消費者債務清理事件聲請更生，本院裁定如下：
    主  文
聲請人即債務人甲○○自中華民國九十八年九月十七日下午四時
起開始更生程序。
命司法事務官進行本件更生程序。
    理  由
一、聲請意旨略以：聲請人即債務人甲○○前向附表一所示之各
    金融機構辦理消費貸款，迄民國98年6 月6 日止仍積欠無擔
    保債務合計新臺幣（下同）178 萬1,710 元。聲請人前於95
    年8 月8 日曾與最大債權銀行即萬泰銀行成立協商，同意自
    95 年9月起，分120 期、利率3 ％之方式，每月還款1 萬
    8,519 元。嗣因無力清償，復於97年8 月變更協商條件為
    160 期、零利率之方式，按月償還1 萬0,611 元。惟聲請人
    目前係從事風水勘輿之工作，收入不佳，原協商款項常由子
    女協助支應，但自98年1 月起，有二名子女因非自願性離職
    而失去工作，難再予協助，且聲請人年已老邁，有憂鬱症、
    脊椎嚴重側彎及心律不整等疾患，另尚有附表二所示民間標
    會之債務負擔，履行協商顯有重大困難，且已不能清償附表
    所示之債務，爰聲請准予更生等語。
二、按「債務人不能清償債務或有不能清償之虞者，得依本條例
    所定更生或清算程序，清理其債務」、「債務人與金融機構
    協商成立者，不得聲請更生或清算，但因不可歸責於己之事
    由，致履行顯有重大困難者，不在此限」、「本條例施行前
    ，債務人依金融主管機關協調成立之中華民國銀行公會會員
    辦理消費金融案件無擔保債務協商機制與金融機構成立之協
    商，準用前項之規定」，消費者債務清理條例第3 條、第15
    1 條第5 項、第6 項分別定有明文。所謂「不可歸責於己之
    事由」，原則上係指客觀上聲請人有收支狀況之變動，諸如
    物價上漲、家屬患病等導致支出增加，或因意外、病痛無法
    工作、僱用之公司倒閉或裁員、減薪等以致收入減少等情；
    又縱使財產及收支狀況無甚變動，但因協商時居於劣勢，未
    能實質協議，僅為爭取利息減少及分期清償之些許優惠，勉
    予允諾，惟其財產及收入客觀上難以如期履行之情形，亦應
    認該當。債務人雖因不可歸責之原因致不能履行協商條件，
    仍應符合「不能清償或有不能清償之虞」法定要件，亦即應
    綜合債務人之財產、信用、收支與其所負全部債務等狀況，
    評估其是否仍有償債能力，或即使仍得勉力清償，但是否因
    而難以維持基本生活，而有不能清償之虞等情，為其判斷之
    準據。
三、經查：
（一）聲請人至98年6 月6 日尚積欠如附表所示之債務，前於95
      年間曾與最大債權銀行即萬泰銀行成立協商，同意自95
      年9 月起，分120 期、利率3 ％之方式，每月還款1 萬
      8,519 元。嗣於97年8 月復經雙方同意變更協商條件為
      160 期、零利率之方式，按月償還1 萬0,611 元一節，有
      98 年6月6 日財團法人金融聯合徵信中心當事人綜合信用
      報告--前置協商專用債權人清冊、協議書、無擔保還款計
      劃書、95年度銀行公會債務協商機制變更還款條件增補約
      款、萬泰銀行98年7 月13日民事消債案件陳報狀等件在卷
      可稽（卷第14-16、42-43 頁），堪認上情屬實。
（二）聲請人陳報名下無財產，目前係從事風水堪輿之工作一情
      ，有聲請人高雄市國稅局財產歸屬資料清單及勞工保險被
      保險人投保資料附卷可佐（卷第25、30之1） ，堪認屬實
      。惟聲請人於97年間申請老人給付年資，經勞工保險局於
      97年7 月21日核付40萬7,147 元一節，有勞工保險局核定
      通知書在卷足據（卷第31頁），此部分自應列入聲請人之
      財產所得。至於聲請人平均每月所得情形，依其所提出之
      財產及收入狀況說明書，陳報96年6 月至98年6 月合計24
      個月之所得總額為23萬元，換算每月所得為9,583 元（小
      數點以下四捨五入，下同），此與聲請人98年7 月12日所
      提出之收入切結書，載稱97年及98年迄今（即98年7 月12
      日，約28.5個月）收入約為15萬元，換算平均每月所得約
      為8,108 元，有該財產及收入狀況說明書及收入切結書在
      卷可按（卷第6 頁背面、64頁）。衡情聲請人所從事之風
      水堪輿工作並非穩定，難期有高額收入，故其主張每月收
      入未逾1 萬元，尚堪採信，惟其先後陳報之數額並非一致
      ，自應以所陳報之較高者即每月收入約9,583 元為核算其
      償債能力之基礎。
（二）支出部分，聲請人陳稱近二年平均每月支出醫療、勞健保
      費、通訊、交通等費用合計4,324 元，業據提出相關收據
      附卷為憑（卷第74-84 頁），參酌內政部社會司所公告98
      年度高雄市每人每月最低生活費標準為1 萬1,309 元，認
      聲請人所陳報之數額遠低於上開標準，應予採認。
（三）綜上所述，聲請人名下無財產，近二年平均每月收入約為
      9,583 元，欲依95年協商條件按月繳付1 萬8,519 元之協
      議款項，顯有重大困難，縱使97年間聲請人另與萬泰銀行
      成立增補約款，變更為160 期按月繳付1 萬0,611 元至全
      部清償為止，該數額亦非聲請人所能按月負擔。聲請人雖
      同意上開還款協議，但陳稱當時與各債權人成立協商及變
      更還款條件，係因有聲請人之子女協助支應，但近來景氣
      不佳，其中許宸銘及許家豪二人自98年1 月起均因非自願
      性離職而失業，無法再為協助，故已難以再負擔上開協商
      款項等語，此據聲請人提出戶籍謄本、許宸銘及許家豪離
      職證明書在卷可參（卷第9-10、29-30 頁）。依聲請人上
      開償債資力觀之，所陳報各期還款金額係由其子女協助，
      應堪採信，茲因經濟景氣不佳，許宸銘、許家豪非自願性
      離職後，未能繼續協助聲請人還款，容屬合情，則聲請人
      陳報如繼續履行上開協議顯有重大困難，且係非可歸責於
      己之事由所致，自堪信為真。又依聲請人每月平均收入
      9,583 元為核算基礎，扣除個人日常生活必要費用4,324
      元，僅有餘額5,259元可用以償債【計算式：0000－0000
      ＝5259】，而附表一所示無擔保債務合計178 萬1,710 元
      ，如扣除聲請人前已領取之勞保退休老年給付40萬7,147
      元，尚有無擔保債務137 萬4,563 元（0000000-000000＝
      0000000） ，如不計利息，猶須歷經約22年之期間始能全
      數清償，以聲請人62歲（36年7 月生）之高齡，該還款時
      限顯然過長，有違消費者債務清理條例避免債務人長期陷
      入經濟困窘，協助其重建正常經濟生活之立法意旨。準此
      ，聲請人主張已不能清償債務，冀能重建更生等語，依所
      舉事證及本院調查結果，即無不合。
四、末按「法院開始更生程序之裁定，應載明其年、月、日、時
    ，並即時發生效力。」、「法院裁定開始更生或清算程序後
    ，得命司法事務官進行更生或清算程序，必要時得選任律師
    、會計師或其他適當之自然人或法人一人為監督人或管理人
    。」消費者債務清理條例第45條第1 項、第16條第1 項分別
    定有明文。本件依聲請人其目前收入及財產狀況，未償之債
    務應屬不能清償，有如上述。此外，亦查無聲請人有消費者
    債務清理條例第46條各款所定駁回更生聲請等事由，有本院
    民事紀錄科查詢表及臺灣高等法院被告前案紀錄表在卷可憑
    。且聲請人既非從事營業活動而屬受薪之消費者，所負無擔
    保或無優先權之債務總額亦未逾1,200 萬元。從而，聲請人
    聲請更生，洵屬有據，應予准許，爰命司法事務官進行本件
    更生程序。
五、依消費者債務清理條例第11條第1 項、第45條第1 項、第16
    條第1 項，裁定如主文。
中    華    民    國    98    年    9     月    16    日
                  民事第三庭  法  官  李嘉益
以上正本證明與原本無異。
本裁定已於98年9月17日下午4時公告。
本件不得抗告。
中    華    民    國    98    年    9     月    17    日
                              書記官  陳瓊芳
附表一：
┌──┬────────┬────────┬───────┐
│編號│債權人          │金額（新臺幣）  │  種     類   │
├──┼────────┼────────┼───────┤
│ 一 │臺灣銀行        │22萬2,000元     │信用貸款      │
├──┼────────┼────────┼───────┤
│ 二 │合作金庫銀行    │15萬1,325元     │信用貸款      │
├──┼────────┼────────┼───────┤
│ 三 │第一銀行        │7萬3,070元      │信用卡        │
├──┼────────┼────────┼───────┤
│ 四 │乙○銀行        │20萬7,735元     │信用貸款      │
├──┼────────┼────────┼───────┤
│ 五 │台北富邦銀行    │18萬8,800元     │信用卡、現金卡│
├──┼────────┼────────┼───────┤
│ 六 │渣打銀行        │5萬8,752元      │信用卡、現金卡│
├──┼────────┼────────┼───────┤
│ 七 │萬泰銀行        │23萬9,000元     │              │
├──┼────────┼────────┼───────┤
│ 八 │台新銀行        │16萬9,000元     │信用卡        │
├──┼────────┼────────┼───────┤
│ 九 │中國信託銀行    │47萬2,028元     │信貸、信用卡  │
├──┴────────┼────────┼───────┤
│ 合       計          │178萬1,710元    │              │
└───────────┴────────┴───────┘
附表二：
┌──┬─────────┬───────┬───────┐
│編號│債權人            │金額（新臺幣）│  種     類   │
├──┼─────────┼───────┼───────┤
│ 一 │丙○○            │95萬元        │民間標會欠款  │
└────────────┴───────┴───────┘


司法院資訊處製作；財團法人民間司法改革基金會備份。
